【裁判字號】    97,裁,3731
【裁判日期】    970724
【裁判案由】    綜合所得稅
【裁判全文】
最  高  行  政  法  院  裁  定
                                      97年度裁字第3731號
上  訴  人  甲○○
被 上訴 人  財政部高雄市國稅局
代  表  人  陳金鑑
上列當事人間綜合所得稅事件，上訴人對於中華民國95年8月15
日高雄高等行政法院95年度訴字第392號判決，提起上訴，本院
裁定如下：
    主  文
上訴駁回。
上訴審訴訟費用由上訴人負擔。
    理  由
一、按對於高等行政法院判決之上訴，非以其違背法令為理由，
    不得為之，行政訴訟法第242條定有明文。依同法第243條第
    1項規定，判決不適用法規或適用不當者，為違背法令；而
    判決有同條第2項所列各款情形之一者，為當然違背法令。
    是當事人對於高等行政法院判決上訴，如依行政訴訟法第24
    3條第1項規定，以高等行政法院判決有不適用法規或適用不
    當為理由時，其上訴狀或理由書應有具體之指摘，並揭示該
    法規之條項或其內容；若係成文法以外之法則，應揭示該法
    則之旨趣；倘為司法院解釋或本院之判例，則應揭示該判解
    之字號或其內容。如以行政訴訟法第243條第2項所列各款情
    形為理由時，其上訴狀或理由書，應揭示合於該條項各款之
    事實。上訴狀或理由書如未依此項方法表明，或其所表明者
    與上開法條規定不合時，即難認為已對高等行政法院判決之
    違背法令有具體之指摘，其上訴自難認為合法。
二、本件上訴人對於高等行政法院判決上訴，主張略以：系爭土
    地經屏東縣內埔鄉公所占用多年，開闢為公用道路，被上訴
    人未依司法院釋字第400號解釋意旨，予以徵收補償，上訴
    人乃捐贈與政府機關以扣抵稅捐，此為所得稅法第17條許可
    之行為，且所得稅法第17條第1項第2款第2目第1小目但書後
    段規定未訂有金額之限制，惟被上訴人所援引之財政部94年
    2月18日台財稅字第09404500070號函釋（下稱財政部94年函
    釋）竟對於因繼承而取得之財產在捐獻金額上予以限制，增
    加所得稅法第17條所無之限制，顯違反租稅法定原則及司法
    院釋字第413、415號解釋意旨；且被上訴人逕以94年財政部
    函釋拘束上訴人93年之行為，亦違反法律不溯及既往原則及
    司法院釋字第287號解釋意旨，惟原判決竟採取被上訴人意
    見，顯有判決適用法規不當之違法。另財政部92年6月3日台
    財稅字第0920452464號函僅規定個人「購入」之土地或受贈
    取得其捐贈列舉扣除額之計算標準，依「明示其一，排除其
    他」原則，本件捐獻土地不得以該函釋計算扣除額，惟原判
    決忽視贈與與繼承之不同，違反「明示其一，排除其他」原
    則，亦顯有判決適用法規不當之違法。又本件捐贈土地係繼
    承取得，非以土地公告現值10%至12%向地主購買再捐贈政府
    ，是以公告現值認列捐贈扣除額並無迂迴規避租稅情事，原
    判決以上開理由駁回上訴人之訴，實有判決不備理由之違法
    。況且，本件捐贈土地係屬道路用地，且屬公共設施保留地
    並實際已闢為道路，上訴人已無使用之情形，縱應適用上開
    財政部94年函釋，亦應例外以公告現值列扣，惟原判決竟認
    系爭土地依土地謄本記載係「養」目而非「道路」，以致忽
    略上開例外情形，而有認定事實錯誤致有判決不適用法規或
    適用不當之違法等語為其理由。惟核其所陳上述理由，無非
    係就其起訴主張而為原審取捨證據、認定事實之職權行使所
    不採各節，指摘原判決不當。並就原審已論斷：觀之所得稅
    法第17條第1項第2款第2目第1小目規定，主要目的係在於個
    人對國防、勞軍之捐贈及對政府之捐獻，係助益於社會及政
    府機關之行為，具有增進公共利益之內涵，故給予免除租稅
    之優惠措施，惟捐贈土地予政府因有計算捐贈土地扣除額之
    問題，遂發生納稅義務人先按土地公告現值10%至12%的低價
    向地主購入土地，其後捐贈該土地予政府，再以該土地之公
    告現值全部作為列舉捐贈土地之扣除額，以降低所得淨額，
    達到降低所得稅之目的。申言之，納稅義務人實際交易成本
    僅為公告現值之10%至12%，卻以公告現值百分之百認列捐贈
    扣除額，即已構成以迂迴行為或其他異常之法形式，而同時
    卻能減輕或排除與通常法形式相連結之稅捐負擔，而屬租稅
    規避。依所得稅法實質課稅原則，計算捐贈土地予政府之扣
    除額，尚非以形式外觀為準，應以其實質上經濟事實為準，
    否則勢將造成鼓勵投機或規避稅法之適用，無以實現租稅公
    平之基本理念及要求。準此，財政部本於行政主管機關之地
    位，就如何貫徹所得稅法第17條第1項第2款第2目第1小目規
    定之執行，衡諸經濟上之意義及實質課稅之公平原則，並參
    酌各地區稅捐稽徵機關轄區內93年度土地市場交易之實際情
    形，作成前揭財政部94年函釋，關於捐贈土地予政府之列舉
    扣除額之計算，如係屬個人購入之土地捐贈應提示土地取得
    成本確實證據，核實認列；如土地係受贈或繼承取得者，除
    非屬公共設施保留地且情形特殊，經稽徵機關研析具體意見
    專案報部核定者外，其綜合所得稅捐贈列舉扣除金額依土地
    公告現值之16%計算，作為列舉扣除額標準，核該函釋意旨
    ，即本於列舉扣除額應以成本支出概念作為核實認列原則，
    與法規原意尚無違背，自無增加法律所無之限制，亦符合租
    稅法律主義內涵及實質課稅原則之精神等情。泛言原審論斷
    所引用之上開函釋，違反租稅法定原則及司法院釋字第413
    、415號解釋意旨；且被上訴人逕以94年財政部函釋拘束上
    訴人93年之行為，亦違反法律不溯及既往原則及司法院釋字
    第287號解釋意旨云云，而未具體表明原判決合於不適用法
    規、適用法規不當、或行政訴訟法第243條第2項所列各款之
    情形，難認對該判決之如何違背法令已有具體之指摘。依首
    揭說明，應認其上訴為不合法。
三、據上論結，本件上訴為不合法。依行政訴訟法第249條第1項
    前段、第104條、民事訴訟法第95條、第78條，裁定如主文
    。
中    華    民    國    97    年    7     月    24    日
                    最高行政法院第六庭
                        審判長法官  林  茂  權
                              法官  楊  惠  欽
                              法官  黃  淑  玲
                              法官  侯  東  昇
                              法官  林  樹  埔
以  上  正  本  證  明  與  原  本  無  異
中    華    民    國    97    年    7     月    24    日
                              書記官  王  福  瀛


司法院資訊處製作；財團法人民間司法改革基金會備份。
